【裁判字號】    96,訴,453
【裁判日期】    970103
【裁判案由】    殯葬管理條例
【裁判全文】
臺中高等行政法院判決
                                     96年度訴字第00453號
                              .
原      告  慶云事業股份有限公司
代  表  人  甲○○
訴訟代理人  陳端輝  律師
被      告  苗栗縣政府
代  表  人  乙○○
訴訟代理人  饒斯棋  律師
上列當事人間因殯葬管理條例事件，原告不服內政部中華民國96
年8月6日台內訴字第0960020342號訴願決定，提起行政訴訟。本
院判決如下︰
    主  文
原告之訴駁回。
訴訟費用由原告負擔。
    事  實
一、事實概要：緣原告經民眾檢舉違反殯葬管理條例第44條規定
    販售生前殯葬服務契約，經被告稽查屬實，乃依同條例第65
    條規定，以95年12月26日府民殯字第0950173092號函裁處原
    告新台幣（下同）6萬元罰鍰，並不得再販售生前殯葬服務
    契約。原告不服，提起訴願，遭決定駁回，遂提起本件行政
    訴訟。
二、兩造之聲明：
    (一)原告聲明：求為判決：
      1.訴願決定及原處分均撤銷。
      2.訴訟費用由被告負擔。
    (二)被告聲明：求為判決：
      1.原告之訴駁回。
      2.訴訟費用由原告負擔。
三、兩造之陳述：
    (一)原告部分：
      1.原告係95年8月間向經濟部申請設立，並經被告核發營
        利事業登記證。核准之營業項目為殯葬禮儀服務業。尤
        依規定向公平交易委員會報備販賣生前殯葬契約書在案
        。之間有少數生前殯葬服務契約消費者要求解除契約取
        回預付費用，不服原告扣取行政規費而向被告陳情（被
        告謂為檢舉），而遽認原告違反規定，予以處罰。
      2.被告及內政部據以處罰原告之殯葬管理條例授權行政機
        關規定之「一定規模」提高資本額3千萬元以上，預收
        費用75％應交付信託業者管理，最近三年內平均稅漏損
        益無虧損，服務範圍所及縣市設置專任禮儀服務人員，
        具備內政部公告之生前殯葬服務定型化契約等項規定，
        係原告成立後方經內政部95年12月1日修正，96年1月1
        日施行。原告固有配合改善之義務，但於法主管機關應
        定相當之期限改善。逾期未履行始得處分。被告未踐此
        法定程序，遽予以處罰原告6萬元，並不得再販售生前
        殯葬服務契約，內政部又予以維持，顯屬不當，請求判
        決如訴之聲明。
    (二)被告部分：
      1.按「與消費者簽訂生前殯葬服務契約之殯葬服務業，須
        具一定之規模；其有預先收取費用者，應將該費用百分
        之七十五依信託本旨交付信託業管理。前項之一定規模
        ，由中央主管機關定之。中央主管機關對於第一項書面
        契約，應訂定定型化契約範本及其應記載及不得記載事
        項。」、「違反第44條第1項規定，經限期改善，屆期
        不改善者，處新台幣6萬元以上30萬元以下罰鍰。情節
        重大者，並得廢止其許可。」殯葬管理條例第44條、第
        65條定有明文。次按，內政部依上開殯葬管理條例第44
        條第2項之規定，於92年7月1日以台內民字第092007380
        5號令發布之「一定規模」為：「一、具備殯葬禮儀服
        務能力之殯葬服務業。二、實收資本額達新台幣3,000
        萬元以上。三、最近3年內平均稅後損益無虧損。四、
        於其服務範圍所及之直轄市、縣（市）均設置有專任服
        務人員。」另內政部於92年7月29日以台內民字第09200
        67571號函釋補充92年7月1日以台內民字第0920073805
        號令，略以﹕「‧‧‧最近3年內平均稅後損益無虧損
        用意在於以該殯葬服務業財務狀況作為公司體質是否穩
        健之判斷依據，該生前殯葬服務契約係消費者與殯葬服
        務業者簽訂，其履約時點可能在數年至數十年之後，唯
        有經營體質穩健之殯葬服務業者方有能力履行對消費者
        之約定，提供其殯葬服務，故以殯葬服務業最近3年內
        平均稅後損益情形，作為其財務趨勢之判斷；至於設立
        未滿3年之殯葬服務業，至少應有1整年以上之財務報表
        ，經會計師簽證後，連同其他相關文件向主管機關申請
        備查，以符合該一定規模條件之意旨。」末按，內政部
        於95年12月1日再以台內民字第0920073805號令（96年1
        月1日生效）修正上開「一定規模」為：「一、具備殯
        葬禮儀服務能力之殯葬服務業。二、實收資本額達新台
        幣3,000萬元以上。三、最近3年內平均稅後損益無虧損
        ，其財務報表經會計師簽證者。四、於其服務範圍所及
        之直轄市、縣（市）均設置有專任禮儀服務人員；由其
        他公司或商號經銷者，應報經銷所在地直轄市、縣（市
        ）主管機關備查，並副知設立許可之直轄市、縣（市）
        主管機關。五、具備生前殯葬服務契約資訊公開及查詢
        之電腦作業，並經直轄市、縣（市）主管機關認定符合
        內政部所定規範者。六、具備符合內政部公告應記載及
        不得記載事項之生前殯葬服務定型化契約，並報經直轄
        市、縣（市）主管機關備查者。」於此合先敘明。
      2.按上開內政部92年7月29日台內民字第0920067571號函
        係補充該部92年7月1日以台內民字第0920073805號令之
        解釋性行政規則，乃係本於殯葬管理條例第44條第2項
        之立法意旨，及同法第44條第1項有關「一定規模」之
        規定所作之解釋，並未於法律規定外，另行創新之權利
        義務，自應自所解釋法律之生效日起，凡未確定之案件
        均有適用，此亦與司法院釋字第287號解釋意旨一致。
        從而，內政部上揭令及函釋，係屬權責機關針對其所執
        掌之事項依法律規定所為，自應加以尊重。抑且，上開
        函釋係針對法律適用之疑慮加以解釋，並非創設新的限
        制人民自由權利之規範。
      3.查原告雖於95年8月間向經濟部申請設立，並經被告核
        發營利事業登記證，惟依被告95年8月15日府民殯字第0
        950107890號函及95年8月28日府民殯字第0950113988號
        函，係許可原告代表人甲○○設立「慶云事業股份有限
        公司」從事殯葬服務業之經營，惟服務項目並未包含販
        售生前殯葬服務契約，且依殯葬管理條例第44條之規定
        並非所有之殯葬禮儀服務業均得從事生前殯葬服務契約
        ，必須具有「一定規模」，而「一定規模」則須依上開
        內政部於92年7月1日以台內民字第0920073805號令及92
        年7月29日以台內民字第0920067571號之補充函釋為之
        ，本件原告既未符合「一定規模」之要件，依上開規定
        自不得與消費者簽訂生前殯葬服務契約。
      4.次查，本件原告係經民眾檢舉違反殯葬管理條例第44條
        規定違法販售生前殯葬服務契約（按原告雖辯稱民眾係
        陳情並非檢舉），然查原告只要有違反行政法規之情事
        而被告知悉時（不論是依職權調查或民眾檢舉亦或從民
        眾陳情中得知違規之事實），被告本即應依法逕行處罰
        ，無任何差別，原告所述顯有誤會。案經被告通知原告
        之代表人於96年4月27日到案陳述意見，原告代表人就
        該公司違法販售生前殯葬服務契約之行為供認不諱，此
        有民眾檢舉違法販售生前殯葬服務契約到府說明紀錄影
        本可稽，原告之違規事實洵堪認定，因此，被告乃以96
        年5月1日府民殯字第0960064601號函通知原告於文至7
        日內改善，惟原告逾期未為改善，被告再依殯葬管理條
        例第65條規定，以96年5月21日府民殯字第0960075491
        號函處原告18萬元罰鍰。揆諸首揭法條規定，被告所為
        之原處分並無不合。
      5.至原告訴稱該公司於申請設立登記時之實收資本額並無
        3,000萬元以上之規定；且該公司設立迄今未達3年，何
        來最近3年內平均稅後損益無虧損，並其財務報表經會
        計師簽證者之情事，質疑內政部92年7月1日台內民字第
        0920073805號令不公云云。經核原告雖領有被告核發之
        營利事業登記證，核准之營業項目為殯葬服務業，惟原
        告如欲販售生前殯葬服務契約，自應符合殯葬管理條例
        第44條暨上開函釋之規定。末查，原告設立迄今未達3
        年，復未備有1整年以上之財務報表，經會計師簽證後
        連同其他相關文件向主管機關申請備查，以符合該一定
        規模條件之意旨，顯已違反殯葬管理條例第44條規定，
        所辯核不足採。另原告指稱未違反公平交易法乙節，係
        屬他事，與本件無涉，併予指明。
    理  由
一、按「與消費者簽訂生前殯葬服務契約之殯葬服務業，須具一
    定之規模；其有預先收取費用者，應將該費用百分之七十五
    依信託本旨交付信託業管理。前項之一定規模，由中央主管
    機關定之。‧‧‧」、「違反第44條第1項規定，經限期改
    善，屆期不改善者，處新台幣6萬元以上30萬元以下罰鍰。
    情節重大者，並得廢止其許可。」分別為殯葬管理條例第40
    條、第65條所規定，又內政部依上開殯葬管理條例第44條第
    2項之規定，於92年7月1日以台內民字第0920073805號令發
    布之「一定規模」為：「一、具備殯葬禮儀服務能力之殯葬
    服務業。二、實收資本額達新台幣3,000萬元以上。三、最
    近3年內平均稅後損益無虧損。四、於其服務範圍所及之直
    轄市、縣（市）均設置有專任服務人員。」並自92年7月1日
    起生效。另內政部於92年7月29日以台內民字第0920067571
    號函釋補充92年7月1日以台內民字第0920073805號令，略以
    ：「‧‧‧最近3年內平均稅後損益無虧損用意在於以該殯
    葬服務業財務狀況作為公司體質是否穩健之判斷依據，該生
    前殯葬服務契約係消費者與殯葬服務業者簽訂，其履約時點
    可能在數年至數十年之後，唯有經營體質穩健之殯葬服務業
    者方有能力履行對消費者之約定，提供其殯葬服務，故以殯
    葬服務業最近3年內平均稅後損益情形，作為其財務趨勢之
    判斷；至於設立未滿3年之殯葬服務業，至少應有1整年以上
    之財務報表，經會計師簽證後，連同其他相關文件向主管機
    關申請備查，以符合該一定規模條件之意旨。」，內政部於
    95年12月1日再以台內民字第0920073805號令（96年1月1日
    生效）修正上開「一定規模」為：「一、具備殯葬禮儀服務
    能力之殯葬服務業。二、實收資本額達新台幣3,000萬元以
    上。三、最近3年內平均稅後損益無虧損，其財務報表經會
    計師簽證者。四、於其服務範圍所及之直轄市、縣（市）均
    設置有專任禮儀服務人員；由其他公司或商號經銷者，應報
    經銷所在地直轄市、縣（市）主管機關備查，並副知設立許
    可之直轄市、縣（市）主管機關。五、具備生前殯葬服務契
    約資訊公開及查詢之電腦作業，並經直轄市、縣（市）主管
    機關認定符合內政部所定規範者。六、具備符合內政部公告
    應記載及不得記載事項之生前殯葬服務定型化契約，並報經
    直轄市、縣（市）主管機關備查者。」查按上開內政部92年
    7月29日台內民字第0920067571號函係補充該部92年7月1日
    以台內民字第0920073805號令之解釋性行政規則，乃係本於
    殯葬管理條例第44條第2項之立法意旨，及同法第44條第1項
    有關「一定規模」之規定所作之解釋，並未於法律規定外，
    另行創新之權利義務，自應自所解釋法律之生效日起，凡未
    確定之案件均有適用，而內政部上揭令及函釋，係基於法律
    之授權，及針對法律適用之疑慮加以解釋，並非創設新的限
    制人民自由權利之規範，乃係基於殯葬管理最高主管機關之
    地位，本於職掌為利於執行殯葬管理法令所為之釋示，與前
    引法條意旨無違，自可資以適用。
二、本件原告經民眾檢舉販售生前殯葬服務契約，經被告通知原
    告於95年11月15日陳述意見，原告代表人就該公司違法販售
    生前殯葬服務契約之行為供認不諱（未超過100份），並有
    原告簽名「民眾檢舉違法販售生前殯葬服務契約」到府說明
    紀錄影本附卷可稽，被告認原告違規事實明確，而原告未符
    合一定規模之要件且未將預收費用之75 %交付信託業管理，
    核屬違反殯葬管理條例第44條規定，依同條例第65條規定，
    以95年12月26日府民殯字第0950173092號函處原告6萬元罰
    鍰，並不得再販售生前殯葬服務契約，揆諸首揭規定及內政
    部函令釋意旨，原處分並無違誤。
三、原告起訴主張：原告係95年8月間向經濟部申請設立，並經
    被告核發營利事業登記證，所核准之營業項目為殯葬禮儀服
    務業，亦依規定向公平交易委員會報備販賣生前殯葬契約書
    在案，之間因有少數生前殯葬服務契約消費者要求解除契約
    取回預付費用，不服原告扣取行政規費而向被告陳情，而遽
    認原告違反規定，予以處罰，顯屬不當，蓋被告據以處罰原
    告之規定，係原告成立後方經內政部95年12月1日修正，96
    年1月1日施行，原告固有配合改善之義務，但主管機關應定
    相當之期限改善，於逾期未履行始得處分，然被告未踐此法
    定程序，遽予以處罰原告6萬元，並不得再販售生前殯葬服
    務契約，即有未合，「一定規模」以前即如此規定，原告申
    請設立時就不符合條件，被告為何會核准？既然核准了，之
    後發生的問題，不應該再溯及適用。殯葬管理條例是95年1
    月1日才適用，可看出顯然不合理，75%交付信託的條件，可
    以一星期內實施，其他的就不行，另外要最近三年內平均稅
    後損益無虧損之證明，原告公司才成立一年多，不可能有這
    種狀況，且相關專職人員也不可能一星期就找到云云，然查
    ：
    (一)原告雖於95年8月間向經濟部申請設立，並經被告核發營
      利事業登記證，惟依被告95年8月15日府民殯字第0950107
      890號函及95年8月28日府民殯字第0950113988號函，係許
      可原告代表人甲○○設立「慶云事業股份有限公司」從事
      殯葬服務業之經營，惟其服務項目並未包含販售生前殯葬
      服務契約，且依殯葬管理條例第44條之規定並非所有之殯
      葬禮儀服務業均得從事生前殯葬服務契約，必須具有「一
      定規模」，而「一定規模」則須依上開內政部於92年7月1
      日以台內民字第0920073805號令及92年7月29日以台內民
      字第0920067571號之補充函釋為之，本件原告既未符合「
      一定規模」之要件，依上開規定自不得與消費者簽訂生前
      殯葬服務契約。
    (二)又本件原告係經民眾檢舉違反殯葬管理條例第44條規定違
      法販售生前殯葬服務契約，經被告通知原告之代表人於96
      年4月27日到被告處陳述意見，原告代表人就該公司違法
      販售生前殯葬服務契約之行為供認不諱，此有民眾檢舉違
      法販售生前殯葬服務契約到府說明紀錄影本附卷可稽，已
      如前述，原告之違規事實自堪以認定，被告乃以96年5月1
      日府民殯字第0960064601號函通知原告於文至7日內改善
      ，惟原告逾期未為改善，被告方再依殯葬管理條例第65條
      規定，以96年5月21日府民殯字第0960075491號函處原告1
      8萬元罰鍰。揆諸上揭規定，被告所為之處分並無違誤。
    (三)至原告主張原告公司於申請設立登記時之實收資本額並無
      3,000萬元以上之規定；且該公司設立迄今未達3年，何來
      最近3年內平均稅後損益無虧損，並其財務報表經會計師
      簽證者之情事，質疑內政部92年7月1日台內民字第092007
      3805號令不公云云。經核原告雖領有被告核發之營利事業
      登記證，核准之營業項目為殯葬服務業，惟原告如欲販售
      生前殯葬服務契約，自應符合殯葬管理條例第44條暨上開
      內政部令及函釋之規定，方得販售。而原告設立迄今雖未
      達3年，然亦未備有1整年以上之財務報表，經會計師簽證
      後連同其他相關文件向主管機關申請備查，以符合該一定
      規模條件之意旨，顯已違反殯葬管理條例第44條規定，上
      開主張並非可採。另原告指稱其未違反公平交易法乙節，
      此係屬他事，核與本件無涉。
四、綜上所述，原告主張均非可採，本件原處分並無違誤，訴願
    決定予以維持，亦無不合，原告訴請撤銷，為無理由，應予
    駁回。
據上論結，本件原告之訴為無理由，依行政訴訟法第195條第1項
後段、第98條第1項前段，判決如主文。
中    華    民    國    97    年    1    月     3     日
  臺中高等行政法院第三庭審判長法  官  王  茂  修
                              法  官  林  金  本
                              法  官  莊  金  昌
以上正本證明與原本無異。
如不服本判決，應於判決送達後20日內向本院提出上訴書狀，其
未表明上訴理由者，應於提起上訴後20日內向本院提出上訴理由
書（須依對造人數附具繕本）；如於本判決宣示或公告後送達前
提起上訴者，應於判決送達後20日內補提上訴理由書（須附繕本
）。未表明上訴理由者，逕以裁定駁回。
中    華    民    國    97    年    1    月     8     日
                              書記官  凌  雲  霄


司法院資訊處製作；財團法人民間司法改革基金會備份。
